【裁判字號】    92,上訴,19
【裁判日期】    920312
【裁判案由】    貪污治罪條例
【裁判全文】
臺灣高等法院臺中分院刑事判決                      九十二年度上訴字第一九號
    上  訴  人
    即  被  告  戊○○
    選任辯護人  簡承佑律師
                李佳蓉律師
右上訴人因貪污治罪條例案件，不服臺灣彰化地方法院九十年度訴字第一四二六號中
華民國九十一年十一月十一日第一審判決（起訴案號：臺灣台中地方法院檢察署九十
年度偵字第六一一一號），提起上訴，本院判決如左：
      主  文
原判決撤銷。
戊○○連續依據法令從事公務之人員，利用職務上之機會，詐取財物，處有期徒刑壹
年拾月，褫奪公權貳年，緩刑肆年。
      事  實
一、戊○○自民國八十五年一月十八日起擔任臺灣彰化監獄會計室主任（九十年一月
    二十日改調為臺灣高雄監獄會計主任），主管該監獄之會計事項，為依法令從事
    於公務之人員，因戶籍地在高雄縣，通勤不便，而當時職務宿舍尚未興建完成，
    自八十五年一月十八日起至八十五年五月間，於實際上班日之晚間，居住於副典
    獄長休息室，自八十五年五月間某日起至八十九年一月間某日止，居住在辦公室
    內之休息室，又自八十九年一月起改借住在距離監獄一公里以內之該監統計室主
    任胡精華職務宿舍內，其明知依當時臺灣彰化監獄所訂立之「臺灣彰化監獄員工
    申請交通補助費注意事項」第三條第三款規定：「三、具有左列情形之一者，不
    得申請發給交通補助費：．．．(三)現住地距離本監在一公里以內者。．．．」，
    且於上班日數內並無實際往返高雄縣住所之通勤事實，亦即其於上開上班期間之
    現住地係在該監辦公室休息室或統計室主任胡精華之職務宿舍，詎其職司該監獄
    交通補助費之審查、稽核工作，竟意圖為自己不法之所有，並基於概括犯意，自
    八十五年二月二十九日起，利用職務上之機會，施用詐術而在「臺灣彰化監獄員
    工交通補助費申請表」上之「現在住址」一欄中，虛偽填載「高雄縣鳳山市○○
    路十巷二九之三號」之戶籍地址，申領交通補助費，使該監總務科、人事室、政
    風室等會核單位人員疏未審核後，致台灣彰化監獄陷於錯誤而准予核發，連續於
    每月詐得交通補助費新臺幣（下同）九百元，迄八十九年三月間止，共計詐得四
  萬五千元之交通補助費。嗣經署名「張正義」之人向法務部提出檢舉，經法務部
    函轉臺灣高等法院檢察署，再由臺灣高等法院檢察署於八十九年六月二十三日函
    轉臺灣彰化地方法院檢察署檢察官偵查後，戊○○始於偵查中自白上情，並於八
    十九年八月間繳回前開詐取之四萬五千元。
二、案經臺灣高等法院檢察署函轉臺灣彰化地方法院檢察署檢察官偵查起訴。
        理  由
一、訊據上訴人即被告戊○○固坦承自八十五年一月十八日起擔任臺灣彰化監獄會計
    室主任，並於八十五年二月二十九日，在「臺灣彰化監獄員工交通補助費申請表
    」上之「現在住址」一欄，填載「高雄縣鳳山市○○路十巷二九之三號」之戶籍
    地址，並自八十五年二月間起至八十九年三月間止，按月領得九百元之交通補助
    費，共計四萬五千元，且於上開期間之上班日夜晚，先後居住於副典獄長休息室
    、辦公室休息室、距離監獄一公里以內之統計室主任胡精華職務宿舍內等情不諱
    ，然矢口否認涉有何右揭犯行，並辯稱：伊當時每周五會回去高雄戶籍地，星期
    一再返回監獄，當時之現住地仍在上開高雄縣戶籍地址處；又依當時彰化至高雄
    單程之電聯車票價為二百八十五元，來回須五百七十元，每月來回四次則須二千
    二百八十元，是其每月支領九百元之交通補助費，並無不法所有之意圖；且當時
    負責審核之該監主管均明知其居住地點，故渠等並未陷於錯誤而仍准予核發，其
    自無詐取行為云云。惟查：
  (一)依當時臺灣彰化監獄所訂立之「臺灣彰化監獄員工申請交通補助費注意事項」第
    三條第三款規定：「現住地」距離本監在一公里以內者，不得申請發給交通補助
    費，有該監訂立之「臺灣彰化監獄員工申請交通補助費注意事項」一份在卷可稽
    （見偵查卷第十七頁），其中特定標明為「現住地」，顯係為與「住所」有所區
    別，望文生義、顯而易見應係指「於上班天數現時實際居住之地點」，即指員工
    於每日至辦公處所之通勤住居所而言。參以行政院函頒之事務管理手冊─車輛管
    理第二十三條第三款規定：「交通費按實際上班天數及路程核發」，及行政院六
    十六年六月二十八日台（66）忠授二字第三四三四號函文略以：為因應臺北市政
    府自六十六年七月一日起取消公教員工公車優待票，關於中央各機關公教員工上
    下班交通費之支給，有沿襲往例發給員工交通費者，其標準如低於臺北市政府所
    訂標準，自六十六年七月一日起得比照該市府標準辦理，倘原發標準高於該市府
    所訂標準者，由各機關自行檢討改進，並檢附「臺北市政府所屬各機關學校核發
    員工交通費注意事項」供以辦理；而「臺北市政府所屬各機關學校核發員工交通
    費注意事項」第六條前段規定：員工搭乘公民營汽車，交通費之核發應經秘書室
    或總務單位（或人員）查明其「確實住所」後，會同協辦單位切實審核覈實辦理
    ；另關於員工交通費補助之範圍，係按機關員工「每日」通勤住居所至辦公處所
    所需之交通費核發，至該員工之住居地點，係指現居處所一情，有行政院主計處
    八十九年九月十五日台八十九處忠字第一四０八三號函文及後附相關資料在卷可
    稽。是依上開說明，被告於其上開領取交通補助費之期間，既非每日往返於前開
    高雄縣戶籍地及辦公室，其上開高雄縣戶籍地，自非屬「臺灣彰化監獄員工申請
    交通補助費注意事項」第三條第三款所定之「現住地」，被告當時之「現住地」
    ，應係上班天數每日實際自辦公室往返之該辦公室休息室及所借住之職務宿舍甚
    明。被告身為會計人員，對於上開法令豈可諉為不知，其辯稱伊當時之「現住地
    」為高雄縣鳳山市○○路十巷二九之三號之戶籍地址，顯係刻意曲解法令，諉無
    可採。
  (二)又交通補助費其性質應係補助公務員於每週上班日夜晚實際居住地點，通勤上開
    之費用，如於每週上班日結束後，週末返回老家或戶籍住所，並非在補助之範圍
    內，否則任何人即可擅自將戶籍遷往離島而領取高額之交通補助費顯不合理。本
    件被告縱使於每週上班日結束，於週五晚間返回高雄住所，然此部份之交通支出
    ，並非在交通補助費之範圍內已如前述，故被告據此辯稱其實際支出費用顯高於
    補助費而並無不法所有之意圖云云，亦不足採信。
  (三)證人即該監當時之總務科長甲○○於本院到庭證稱：「需要申領交通費同仁，需
    要填寫表格，我們再由總務、人事、會計、政風室單位審核，審核的方式就是申
    請單呈給各個單位核章，在呈給機關首長核准。（問：你們蓋章的時候，有無實
    質審查？）都是由同仁填寫戶籍地。（問：如果居所地與戶籍地不同，交通費應
    以何處為主？）我們審核是以他的證件所登載的戶籍地為他的居地，在側面瞭解
    他有無租房子。（問：有在外面租房子的話，就不可以申請交通費？）如果知道
    他有在監獄所在地租房子，就不會讓他申領。（問：如果有在監獄所在地租房子
    就不可以申領交通費？）是的。（問：如果借住他人的房子也不能申領交通費？
    ）我們以租房子就不發交通費，如果在外面借住也可能要回家，所以我們就不會
    不准。（問：如果一直都住在辦公室的人，是否可以申領交通補助費？）當時我
    們是認為借住在辦公室只是克難，假日他還是要回家。（問：當時你們審核時，
    你是否知道被告有借住辦公室？也有借住他人職務宿舍的事情？）我知道他住辦
    公室，我不知道他有借住統計主任的宿舍。（問：知道他住辦公室為何還准他申
    領交通費？）都時我們審查的標準是否他有住宿舍，有無租房子，他報到沒多久
    辦理申領交通費的，當時也沒有職務宿舍，同仁也會借住在辦公室，主管需要值
    班住在值日官室。或是自己的辦公室，當時沒有想那麼多，而且監獄的設備還沒
    有採購完畢，有些科室在我們總務科上班。----（問：你剛剛說同仁有無在外租
    房子，如果租的房子超過一公里以外，可否申領交通補助費？）當初一公里以外
    就可以申請。（問：依照你所述，是居住的地方有無超過一公里？不是有無借住
    ？或是租房子？）原則上以他所附的資料為主，在看他有無租房子。如果有租房
    子就看他租住處判斷是否可以申領交通費。（問：依你所述就是居所與辦公處所
    超過一公里可以申領交通費？）是的。」等語（見本院卷第六三至六五、六八至
    六九頁），另證人即該監當時人事主任乙○○於本院證稱：「（問：當時你們審
    核交通費時，被告借住辦公室，還是可以申領？）當時規定不是很明確，我們審
    核時是個人申領書上所記載的住所跟戶籍資料核對。（問：有無實際審查申領人
    居住何處？而有申領交通費的需要？）沒有實際審查。而且有關同仁的福利，我
    們都是從寬認定。（問：究竟依你們看法，審核標準，被告一直住在辦公室裡面
    ，還可以申領交通補助費？）當事人提出申請後，我們書面審查，最後核可權在
    機關首長。----（問：你們主觀認為上班時間都住在辦公室的人是否可以申領交
    通費？）基本上辦公室沒有借住的事情，我們當初交通補助費的申領，都是以同
    仁檢具的資料審查。（問：但是辯護人的問題，如果知道他們上班時間都在住辦
    公室，是否可以申領交通費？）審查的時候，我們不知到他住在辦公室，是後來
    才知道。而且審查的注意事項不是很明確，在我任內沒有發生問題，因為辦公場
    所不能視為住所或居所。」等語（見本院卷第六六至六七、六九頁）；另證人即
    當時政風室主任丁○○於本院證稱：「我知道他住在辦公室內，但是不知到他住
    在統計主任的職務宿舍。（問：你們審核交通費的時候，有無注意到現住所在監
    獄裡面，不可以申領交通費？）我們只是知會單位，不是審核，只是側面了解。
    我們去請教總務、會計申領是否合法。（問：你們主觀認為上班時間都住在辦公
    室的人是否可以申領交通費？）據我所知被告每個星期都回高雄，人事、總務單
    位說可以領就可以領。」等語（見本院卷第六七、七○頁），從證人甲○○上開
    證述必須查明同仁有無在外承租房屋等情，其顯係明知交通補助費確實係以上班
    日「現居所」至該監之距離為判斷標準；另證人乙○○、丁○○均未實質審查僅
    為書面審查，故渠等均明知被告居住於辦公室，卻疏未實質審核並明確簽註，而
    致台灣彰化監獄陷於錯誤，進而准予核發上開交通補助費甚明。被告辯稱證人三
    人均明知其居住於辦公室，故並無陷於錯誤之問題云云，顯不足採信。
  (四)另證人即台灣彰化監獄擔任總務人員林清六到庭證稱：現行交通補助費注意事項
    於九一年九月二日修正，修正前後對於現住地之認定並無不同，必須以實際住的
    地方來認定，審查時將申請人提出的申請資料及人事資料比對，如果有疑問才會
    去調查，如果申請人未主動告知現住地，人事資料也沒有記載，就不知道了等情
    （見本院卷第四一至四二頁），更足徵交通補助費確係以現住地為判斷標準。此
    外復有被告填載之「臺灣彰化監獄員工交通補助費申請表」、臺灣彰化監獄交通
    費印領清冊、臺灣彰化地方法院檢察署檢察官勘驗筆錄及辦公室休息室照片五幀
    在卷可佐，本件事證明確，被告犯行洵足認定。
二、查被告利用職務上之機會，詐取交通補助費，核係犯貪污治罪條例第五條第一項
    第二款之罪。又被告先後多次之犯行，時間緊接，犯罪構成要件相同，顯係基於
    概括之犯意反覆為之，為連續犯，應依連續犯之規定，論以一罪，並加重其刑。
    被告於偵查中自白其犯罪構成要件之事實，並自動繳交全部所得財物四萬五千元
    （有臺灣彰化監獄現金轉帳傳票、收入傳票、繳款書、支出收回書各一份在卷可
    憑），應依貪污治罪條例第八條第二項規定減輕其刑。另被告所犯上開貪污治罪
    條例第五條第一項第二款之罪，情節輕微，且所得財物在五萬元以下，應依貪污
    治罪條例第十二條第一項規定遞減輕其刑，前分別有加重、減輕之事由，依法應
    先加後減再遞減之。原審判決固有相當見地，惟查被告上班日之居住地點如事實
    欄所述，原審誤認自八十五年五月間以前均居住於辦公室休息室，自八十五年五
    月間起即改住統計主任職務宿舍云云，與事實不符，尚有未洽，被告上訴仍執前
    詞否認犯罪，雖無理由，然原審判決事實有上開瑕疵，即難以維持，自應由本院
    撤銷改判。爰審酌被告之素行良好、前無任何犯罪紀錄，此有臺灣彰化地方法院
    檢察署刑案資料查註紀錄表、臺灣高等法院被告全國前案紀錄表各一份在卷可考
    ，其犯罪之動機、目的係圖一己之私利、犯罪之手段平和、情節輕微、利用職務
    詐得之財物為四萬五千元、所生危害非鉅、犯罪後於偵查中自白，並已自動繳回
    上開詐取之四萬五千元款項之犯罪後態度等一切情狀，量處如主文所示之刑；又
    被告係犯貪污治罪條例之罪，且經本院宣告有期徒刑以上之刑，自應依貪污治罪
    條例第十七條之規定，併予宣告褫奪公權二年，以示懲儆。末查，被告未曾受有
    期徒刑以上刑之宣告，茲念其因一時失慮，誤蹈法網，經此偵審教訓後，當知所
    警惕而無再犯之虞，本院認對其所宣告之刑以暫不執行為適當，爰併諭知緩刑四
    年，以勵自新。
三、另按貪污治罪條例第十條第一項固規定犯第四條至第六條之罪者，其所得之財物
    ，應予追繳，並依其情節分別沒收或發還被害人。然該條之規定係以所得者為限
    ，其無所得或已繳還者，自無從再為追繳或發還之諭知，此有最高法院五十四年
    台上字第二六五號判例意旨可資參照。本件被告已自動將所詐取之財物歸還被害
    人，自毋庸再諭知追繳該所得之財物並發還與被害人，附此敘明。
四、據上論斷，應依刑事訴訟法第三百六十九條第一項前段、第三百六十四條、第二
    百九十九條第一項前段，貪污治罪條例第二條前段、第五條第一項第二款、第八
    條第二項前段、第十二條第一項、第十七條，刑法第十一條前段、第五十六條、
    第三十七條第二項、第七十四條第一款，判決如主文。
本案經檢察官丙○○到庭執行職務。
中      華      民      國    九十二    年      三      月     十二     日
                                   臺灣高等法院臺中分院刑事第八庭
                                         審判長法  官  羅  得  村
                                               法  官  黃  文  進
                                               法  官  陳  毓  秀
右正本證明與原本無異。
如不服本判決應於收受送達後十日內向本院提出上訴書狀，其未敘述上訴之理由者並
得於提起上訴後十日內向本院補提理由書（均須按他造當事人之人數附繕本）。
                                               書記官  吳  宗  玲
中      華      民      國    九十二     年      三       月    十三    日
附錄論罪科刑法條：
貪污治罪條例第五條第一項第二款：
有下列行為之一者，處七年以上有期徒刑，得併科新台幣六千萬元以下罰金：
二利用職務上之機會，詐取財物者。
                                                                        Ｆ


司法院資訊處製作；財團法人民間司法改革基金會備份。
